【裁判字號】    96,訴,739
【裁判日期】    970124
【裁判案由】    返還不當得利
【裁判全文】
臺灣臺中地方法院民事判決  96年度訴字第739號
原      告  臺灣電力股份有限公司中區營業處
法定代理人  丙○○
訴訟代理人  蔡瑞煙律師
複代理人    丁○○
被      告  戊○○
被      告  蔡欣潔即寶祥工業社
                      1號
上列二人共同
訴訟代理人  吳文虎律師
複代理人    甲○○    住台中市.
被      告  聖瑞實業有限公司
                      設臺中縣.
法定代理人  乙○○    住彰化縣.
當事人間返還不當得利事件，本院於97年1月10日言詞辯論終結
，判決如下：
    主    文
被告戊○○應給付原告新台幣壹佰肆拾捌萬壹仟伍佰柒拾捌元，
及自民國96年3月23日起至清償日止，按年息百分之五計算之利
息；被告聖瑞實業有限公司應給付原告新台幣壹佰肆拾捌萬壹仟
伍佰柒拾捌元，及自民國96年3月23日起至清償日止，按年息百
分之五計算之利息；如被告其中一人已為給付，另一人於其給付
金額之範圍內，免給付之義務。
被告戊○○應給付原告新台幣陸拾壹萬柒仟參佰貳拾肆元，及自
96年3月23日起至清償日止，按年息百分之五計算之利息；被告
蔡欣潔應給付原告新台幣陸拾壹萬柒仟參佰貳拾肆元，及自96年
3月23日起至清償日止，按年息百分之五計算之利息；如被告其
中一被告已為給付，另一人於其給付之範圍內，免給付之義務。
訴訟費用由被告戊○○、聖瑞實業有限公司共同負擔十分之七，
餘由被告戊○○、蔡欣潔共同負擔。
本判決第一項命被告戊○○、聖瑞實業有限公司為給付部分，於
原告以新臺幣肆拾玖萬肆仟元供擔保後，得假執行。
本判決第二項命被告戊○○、蔡欣潔為給付部分，於原告以新臺
幣貳拾萬陸仟元供擔保後，得假執行。
    事實及理由
甲、程序方面：
    本件被告聖瑞實業有限公司（下稱聖瑞公司），未於最後言
    詞辯論期日到場，核無民事訴訟法第386條各款所列情形，
    爰依原告之聲請，由其一造辯論而為判決。
乙、實體方面：
  一、原告起訴主張：(1)緣被告戊○○所興建門牌號碼台中縣神
    岡鄉○○路961巷5號及5之1號鐵皮屋廠房，原申請之用電及
    電表，因欠繳電費已遭原告於民國94年9月21日停止供電及
    拆除電表，被告戊○○竟利用其從事水電工程之職業專長，
    先毀壞設於台中縣神岡鄉○○路961巷5號外牆上之電表箱封
    印鎖，再自原告設在台中縣神岡鄉○○路961巷5號外之輸電
    設備，私接線路至上開電表箱內，竊取原告電力至其所興建
    之上開兩間鐵皮屋廠房內使用；並將該廠房以每月新台幣（
    下同）8萬元及3萬8千元出租予被告聖瑞公司、蔡欣潔即寶
    祥工業社使用；嗣經原告於95年9月7日會同轄區員警，在上
    開廠房查獲該私自接外線進入屋內使用之竊電行為，除有被
    告蔡欣潔及被告聖瑞公司現場負責人林添賜簽認之用電實地
    調查書可資證明外，被告戊○○違反電業法之竊電行為，並
    經台中地檢署檢察官於96年1月22日偵查終結起訴在案。(2)
    電業法第106條第1款規定：「未經電業供電，而在其供電線
    路上私接電線者，為竊電」，被告戊○○既以私接線路方式
    竊電，自應依民法第184條第1項侵權行為及電業法第73條規
    定對原告負損害賠償責任。又依民法第179條前段規定，被
    告戊○○以私接電線竊取原告公司之電能，受有未繳納電費
    之利益，致原告受有未能收取電費之損害，亦應依不當得利
    之規定返還原告其所受之利得。而被告蔡欣潔及被告聖瑞公
    司並未向原告申請用電，使用被告戊○○以私接電線竊取原
    告公司之電能，因而受有未向原告繳納電費之利益，並致原
    告受有短收電費之損害，自應依不當得利及電業法第73 條
    規定，返還原告其所受之利得。(3)因電能（或電氣）為具有
    經濟效用價值之無體物，無法直接體認其存在，故不法竊電
    行為所造成之電能損害，實難以估算其數量；且用電戶之用
    電量可依其用電增減而異，亦難以電表更換前後之用電量計
    算損害額；為此電業法第73條特別明定有關竊電電費追償之
    計算，即：「電業對於用戶或非用戶竊電電費之追償，得依
    其所裝置之用電設備，分別性質及其瓦特數或馬力數，按電
    業之供電時間及電價，計算三個月以上一年以下之電費……
    」，核其性質應屬法定損害賠償責任，故竊電行為一經查獲
    ，原告自得按電業法第73條及處理竊電規則第6條等規定計
    算，向竊電者追償三個月以上一年以下之追償電費。(4)本件
    被告應給付追償電費之計算：被告聖瑞公司、蔡欣潔以該
    廠房使用於塗裝加工，依原告公司營業規則施行細則第139
    條第1項第2款第1目規定，追償電費推算每日用電時數依營
    場所製造、加工類按12小時計算。依處理竊電規則第6條
     、原告公司營業規則第95條第1款、第96條，以及營業規則
    施行細則第145條之規定，按現場裝置之用電設備及供電時
    間、電價，核計自94年9月21日（停止供電拆除電表日）起
    至95年9月7日（查獲竊電日）止，計351天之追償電費期間
    。復依原告公司營業規則施行細則第140條第2款規定，按
    表燈營業用電價計算其追償電費，再依原告公司電價表各類
    用電流動電費每度平均單價表（表燈營業類），95年7 月1
    日（含）以後每度平均單價含營業稅3.18元，95年7月1日以
    前每度平均單價不含營業稅2.88元，追償期間按日比例以每
    度平均單價2.908元（不含營業稅）計價。再依處理竊電
    規則第6條第2項「電業訂有臨時電價者，各款追償電費概按
    臨時電價計算之」、或原告公司營業規則第97條「竊電追償
    電費按追償期間之臨時電價計算」以及原告公司電價表第14
    章臨時用電電價第5項第1款規定「臨時用電電價按相關用電
    電價1.6倍計收」等規定，及依查獲當日現場設備容量實施
    測流，被告聖瑞公司為72KW、蔡欣潔即寶祥工業社為為30KW
    ，核計被告戊○○、聖瑞公司應給付原告追償電費148萬
    1,578元（含營業稅，72KW×351日×12小時×1.6×2.908×
    1.05＝1,481,578），被告戊○○、蔡欣潔應給付原告追償
    電費61萬7,324元（含營業稅，30KW×351日×12小時×1.6
    ×2.908×1.05＝617,324）。(5)綜上，被告戊○○應依侵權
    行為、不當得利及電業法第73條規定給付原告追償電費，另
    被告聖瑞公司、蔡欣潔則應依不當得利、電業法第73 條規
    定給付原告追償電費，該二人各別之給付義務，各與被告戊
    ○○之給付義務成立不真正連帶關係等語，請法院擇一請求
    權判命被告給付，並聲明：求為判決被告戊○○、被告聖
    瑞公司應給付原告一百四十八萬一千五百七十八元正，及自
    起訴狀繕本送達翌日起至清償日止，按年息百分之五計算之
    利息。被告戊○○、被告蔡欣潔應給付原告新台幣六十一
    萬七千三百二十四元正，及自起訴狀繕本送達翌日起至清償
    日止，按年息百分之五計算之利息。前兩項給付，如其中
    一被告已為給付，於其給付之範圍內，他被告免給付之義務
    。願供擔保請准宣告假執行。
  二、被告則以：(1)原告起訴主張被告戊○○於94年9月21日起
      ，私自在原告之輸電設備，私接線路竊取電力，至95 年9
      月7日被原告會同員警查獲之日共達351天等事實，原告應
      就被告戊○○有竊電之行為負舉證責任，且原告應就被告
      戊○○之竊電行為之始，為94年9月21日負舉證責任。(2)
      被告聖瑞公司承租961巷5號之廠房時因其前手房客積欠金
      額十萬多元未歸還即倒閉，故被告戊○○約定由被告聖瑞
      公司承租該廠商亦得使用前手房客遺留之廠商設備，惟被
      告聖瑞公司須一併承受前手之債務分期攤還於每次支付電
      費時一起繳納，故被告聖瑞公司所支付之電費有部份為分
      期攤還之債務。且該系爭電表曾於九十三年時訴外人陳錫
      賓與原告所簽定之切結書其和解金額亦由被告聖瑞公司與
      寶祥工業社分期攤還於繳納電費時一併收取，故上開兩家
      公司每月所繳納之費用非僅為使用之電費。就其系爭電表
      00000000000並未破壞其開關及私接該電線，被告對於原
      告並無侵權行為亦未有不當得利，原告之請求無據。
      (3)被告蔡欣潔所租賃廠房使用乃一切合法，且961巷5號及
      5-1號兩棟廠房一直都是由同一電表分電使用，故上開兩
      廠房內皆另有裝設電表箱已計算各廠房使用之電量，以方
      便收取電費時免有爭議，而寶祥工業於94年斷電後，雖繼
      續營業但因生意不佳，與暫時歇業之情況相去不遠，後來
      生意稍有起色，被告戊○○由00000000000及00000000000
      兩個電表供電，寶祥工業社因長期營業狀況欠佳，故有時
      需延遲繳納電費，交由被告戊○○付電費得以稍緩繳費，
      而繳納給原告則須按時繳款，且因於5號廠房共用同一電
      表，故對於電費之給付金額乃是依廠商內之電表為準，非
      以原告所設之電表為基準，原告所設之電表量為全部分表
      的總使用量，故每次給付少於原告所設之電表乃屬當然非
      謂不當得利，原告之請求無據。(4)原告請求給付之標準，
      依原告公司營業規則之規定，惟其營業規則乃其內部之文
      件，是否得適用於本件訴訟並無說明。退而言之，被告戊
      ○○所出租之房屋，其承租人經營工廠，依勞動基準法第
      30條規定勞工每日不得超過八小時之工作時間。又同法36
      條規定：勞工每七日中，至少有一天之休息為例假，每年
      至少有52週即休假52天或53天。又同法37條規定：紀念日
      、勞動節日及其他由中央主管機關規定之放假日，均應休
      假，包含臨時變換之日數，則工廠放假之日數應為110天
      左右，是否應予扣除。(5)原告用電申請之契約應屬於消費
      者保護法中所稱之定型化契約，即應受該法之規範，就消
      費者保護法施行細則（下簡稱消保法細則）第15條中規定
      中央主管公告應載事項者，才能有本法關於定型化契約規
      定之適用。另該電業法第73條之計算規定明顯有違背平等
      互惠原（消保法細則第14條1至4項）等語，資為抗辯，並
      聲明：駁回原告之訴。
  三、兩造經本院整理、簡化爭點，其結果如下：
  （一）兩造不爭執事實：
      (1)被告戊○○所興建門牌號碼台中縣神岡鄉○○路961巷5
        號及5之1號鐵皮屋廠房，原係共同使用同一電表，因遭
        查獲竊電後欠繳電費，原申請之用電及電表，已遭原告
        於94年9月21日停止供電及拆除電表。
      (2)被告戊○○將門牌號碼台中縣神岡鄉○○路961巷5號及
        5之1號鐵皮屋廠房，分別以每月3萬8千元、8萬元出租
        給被告蔡欣潔、聖瑞公司，供其等經營之寶祥工業社、
        聖瑞公司使用。
      (3)原告台電公司於95年9月7日會同員警，在上開廠房查獲
        有人私自接外線進入工廠使用；被告戊○○並經本院刑
        事庭以未經電業供電，而在其供電線路上私接電線竊電
        ，累犯，判處有期徒刑2年10月（目前尚未確定）。
      (4)原告所提出之下列證物為真正：
        用電實地調查書影本一件。
        臺灣臺中地檢署檢察官起訴書影本一件。
        電業法及處理竊電規則內容各一件。
        台灣高等法院台中分院民事判決影本一件。
        台灣高等法院暨所屬法院87年度法律座談會民事類提
          案一件。
        台灣台北地方法院94年度訴字第6078號民事判決影本
          一件。
        台灣高等法院93年度重上更字第60號民事判決內容
          一件。
        原告公司營業規則施行細則一件。
        原告公司營業規則節本一件。
        95年7月1日以後原告公司各類用電流動電費每度平均
          單價表影本一件。
        95年7月1日以前原告公司各類用電流動電費每度平均
          單價表影本一件。
        原告公司電價表節本一件。
        本院95年度訴字第2276號民事判決影本一件。
        被告聖瑞公司基本資料查詢單一件。
  （二）兩造爭執之事項：
      (1)被告戊○○有無竊電行為？原告依據民法184第1項前段
        、179條及電業法73條規定請求被告戊○○賠償損害及
        返還不當得利有無理由？
      (2)原告依據民法179條及電業法73條規定請求被告聖瑞公
        司及蔡欣潔返還不當得利及賠償損害有無理由？此涉及
        被告聖瑞公司及蔡欣潔有無使用電力的法律依據？
      (3)假設本件被告應負賠償損害或返還不當得利的責任，其
        金額如何？原告依據電業法第73條、處理竊電規則第6
        條第1項計算是否合理？
  四、得心證之理由：
  （一）關於被告戊○○有無竊電行為？原告依據民法184第1項
        前段規定請求被告戊○○賠償損害部分：
      (1)經查，原告主張被告戊○○所興建門牌號碼台中縣神岡
        鄉○○路961巷5號及5之1號鐵皮屋廠房，原申請之用電
        及電表00000000000，因欠繳電費已遭原告於94年9月21
        日停止供電及拆除電表，被告戊○○將上開電表箱之封
        印鎖扣環剪斷並加工為活動式，偽裝為正常之封印鎖，
        再將表前開關投入，而自原告設在台中縣神岡鄉○○路
        961巷5號外之輸電設備，私接線路至上開電表箱內，竊
        取原告電力至其所興建之上開兩間鐵皮屋廠房內使用；
        並將該廠房以每月8萬元及3萬8千元出租予被告聖瑞公
        司、蔡欣潔等事實，業據原告提出用電實地調查書1紙
        為證，並經證人即原告公司稽查員劉昌仁於本院96年度
        訴字第768號刑事案件審理時具結證述詳盡，而被告戊
        ○○上開竊電犯行亦經原告訴由臺中縣警察局豐原分局
        報請臺灣臺中地方法院檢察署檢察官偵查後起訴，並經
        本院刑事庭以竊電罪，判處有期徒刑二年十月（上訴中
        ），且經本院調取上開刑事卷證影本核閱屬實。被告戊
        ○○雖否認上開犯行，辯稱：其係由訴外人詹陳秀滿
        00000000000及宋德發00000000000兩個電表供電云云。
        惟查，依訴外人陳秀滿之00000000000電號「電費明細
        資料查詢單」顯示（表上記載之收費日期，所收取者為
        前二個月之電費）（原告證18），95年9月（即收費日
        期95年11月21日）以前之用電量，顯無轉接他人使用之
        情形；另訴外人宋德發之00000000000電號電表係於95
        年5月15日始申請用電及裝設電表，且該電表之用電量
        增加亦在95年9月（即收費日期95年11月21日）以後，
        亦有「電費明細資料查詢單」記載可稽（證19），堪認
        被告戊○○所辯殊無可採。
      (2)按因故意或過失，不法侵害他人之權利者，負損害賠償
        責任，為民法第184條第1項前段所明定。查被告戊○○
        既以破壞電表箱封印鎖方式進行竊電，並致使原告因而
        受有短收電費之損害，有如前述，自應依上開規定負損
        害賠償責任。
  （二）關於原告依據民法179條規定，請求被告聖瑞公司及蔡
        欣潔返還不當得利部分：
      (1)按無法律上之原因而受利益，致他人受有損害者，應返
        還其利益，民法第179條前段定有明文。查上開被告戊
        ○○所建廠房於93年9月17日第一次遭原告查獲以倒撥
        電表指數方式竊電時，即是由被告聖瑞公司、寶祥工業
        社承租使用，有附於刑事卷內之切結書、陳情書、用電
        實地調查書及台中縣警察局豐原分局調查筆錄足徵（證
        20）；是上開廠房使用之電表因欠繳竊電之追償電費，
        遭原告停止供電及拆除電表，顯為被告聖瑞實業有限公
        司、蔡欣潔所明知。從而，被告戊○○將原告供電線路
        經由遭拆除電表之電表箱，私接進入961巷5號廠房之總
        開關箱供上開兩棟廠房使用，被告聖瑞公司、寶祥企業
        社自屬知情，顯非善意。被告聖瑞實業有限公司、蔡欣
        潔既未向原告申請用電，使用被告戊○○以私接供電線
        路竊取之原告電能，因而受有未向原告繳納電費之利益
        ，並致原告受有短收電費之損害，原告自得依不當得利
        規定，向其二人請求返還所受之利得。
      (2)另因被告戊○○與原告間並不存在供電法律關係，被告
        聖瑞公司、蔡欣潔使用戊○○竊自原告公司之電力，受
        有未向原告繳納電費之利益，致原告受有短收電費之損
        害，二者間具有因果關係。
  （三）關於原告依據電業法第73條、處理竊電規則第6條第1項
        計算損害賠償及不當得利金額部分：
      (1)按電業法第73條第1項規定：「電業對於用戶或非用戶
        竊電電費之追償，得依其所裝置之用電設備，分別性質
        及其瓦特數或馬力數，按電業之供電時間及電價，計算
        三個月以上一年以下之電費。」，電力供應業者依此規
        定追償之費用，並非刑罰性質之罰金或行政罰鍰，而係
        向用戶或非用戶收取遭竊取之用電度數之電費，並非以
        竊電用戶遭刑罰判決確定成立電業法之罪時，電力供應
        業者始得向用戶收取因用電度數而短繳之電費，此觀諸
        該條文之用語即明。且核其立法意旨，乃因竊電者受有
        短繳或未繳電費之利益，致電力供應業者受有損害，電
        力供應業者本即可向之請求返還所受利益，然因遭竊之
        電力度數往往難以精確計量，故以此法明訂追償電費之
        計算基準，俾便電業在追償電費時有所憑據，核其性質
        屬法定損害賠償責任。本件原告確實因被告戊○○破壞
        電表箱之封印鎖，並私接電力使用，而受有電費之損害
        ，參酌電業法第73條第1項規定之立法意旨，應認原告
        有權依前開條文所定標準，向被告追償短收之電費。從
        而，原告依電業法第73條，及依電業法授權訂定，並經
        經濟部核定之營業規則第96條、第97條，處理竊電規則
        第6條、營業規則施行細則第139、140、142、145條、
        電價表、各類用電流動電費每度平均單價表等規定計算
        被告戊○○竊電所造成之損害電費及被告聖瑞實業有限
        公司、蔡欣潔應返還之不當得利，自屬有據。
      (2)被告應給付追償電費之計算：
        依處理竊電規則第6條第1項（證3）、原告公司營業
          規則第95條1項第1款及第96條（證9）以及營業規則
          施行細則第145條規定（證8），應按現場裝置之用
          電設備及供電時間、電價計算三個月以上一年以下之
          電費；本件追償期間自94年9月21日（停止供電拆除
          電表日）起算至95年9月7日（查獲竊電日）止，共計
          351日之追償電費期間。
        依查獲當日用電實地調查書記載現場設備容量實測電
          流，被告聖瑞公司為72kw、被告蔡欣潔所經營之寶祥
          工業社為30kw，兩家並以不同之廠房經營塗裝加工（
          證1），是依原告公司營業規則施行細則第139條第1
          項第2款第1目規定（證8），推算追償電費每日用電
          時數，依營業場所製造、加工類按12小時計算。
        依原告公司營業規則施行細則第140條第2款規定，按
          表燈營業用電價計算追償電費，即依原告公司電價表
          各類用電流動電費每度平均單價表（表燈營業類），
          95年7月1日（含）以後每度平均單價含營業稅3.18元
         （證10），95年7月1日以前每度平均單價不含營業稅
          2.88元（證11），依追償期間按日比例以每度平均單
          價2.908元（不含營業稅）計算。
        又處理竊電規則第6條第2項「電業訂有臨時電價者，
          各款追償電費概按臨時電價計算之」、原告公司營業
          規則第97條「竊電追償電費按追償期間之臨時電價計
          算」，而原告公司電價表第14章臨時用電電價第5項
          第1款則訂明「臨時用電電價按相關用電電價1.6倍計
          收」（證12）。
        核計被告戊○○、聖瑞公司應給付原告追償電費148
          萬1,578元（含營業稅，72KW×351日×12小時×1.6
          ×2.908×1.05＝1,481,578），被告戊○○、蔡欣潔
          應給付原告追償電費61萬7,324元（含營業稅，30KW
          ×351日×12小時×1.6×2.908×1.05＝617,324 ）
          。
  （四）上列侵權行為損害賠償與不當得利返還利得間，其請求
        權基礎雖有不同，然係本於相同之發生原因，且具有同
        一清償原告因被告戊○○侵權行為所生之損害目的，為
        不真正連帶債務，故被告戊○○、聖瑞公司中一人為清
        償時，及被告戊○○、蔡欣潔中一人為清償時，另一被
        告於該清償範圍內，同免給付義務。從而，原告依侵權
        行為之法律關係，請求被告戊○○分別給付148萬1,578
        元及61萬7,324元，及自起訴狀繕本送達翌日即96年3月
        23日起至清償日止，按週年利率5%計算之法定遲延利息
        ；另依不當得利之法律關係，請求被告聖瑞公司給付
        148萬1,578元，及自起訴狀繕本送達翌日即96年3月23
        日起至清償日止，按週年利率5%計算之法定遲延利息，
        請求被告蔡欣潔給付61萬7,324元，及自起訴狀繕本送
        達翌日即96年3月23日起至清償日止，按週年利率5%計
        算之法定遲延利息；其中被告戊○○、聖瑞公司對原告
        各負148萬1,578元之給付義務部分，如被告其中一人已
        為給付，另一人於該給付範圍內，免其給付義務，另被
        告戊○○、蔡欣潔對原告各負61萬7,324元之給付義務
        部分，如被告其中一人已為給付，另一人於該給付範圍
        內，免其給付義務，核均有理由，應予准許。
  五、按原告係以被告戊○○竊電之事實，對被告戊○○併依侵
      權行為之法律關係請求賠償損害，及不當得利法律關係請
      求返還不當利得，及對被告聖瑞公司、蔡欣潔依不當得利
      法律關係請求返還不當利得；原告所訴請之訴訟標的固有
      不同，惟其對被告戊○○、聖瑞公司及蔡欣潔等人分別所
      為之訴之聲明就被告戊○○、聖瑞公司部分及就被告戊○
      ○、蔡欣潔部分均屬同一，均分別請求被告戊○○、聖瑞
      公司及被告戊○○、蔡欣潔給付如主文第一、二項所示之
      金額，為訴之競合之合併；茲原告依侵權行為之法律關係
      ，既得請求被告戊○○賠償如主文第一、二項前段所示之
      金額，另依不當得利之法律關係對被告聖瑞公司、蔡欣潔
      得請求返還如主文第一、二項中段所示之金額，原告所訴
      之訴訟標的之一既獲有勝訴之判決，於其餘部分，本院自
      無再予審究之必要，併此敘明。
  六、原告陳明願供擔保，聲請宣告假執行，經核尚無不合，爰
      酌定相當擔保金額准許之。
  七、本件事證已臻明確，兩造其餘攻擊防禦方法，業經審酌，
      核與本件判決結果無影響，爰不逐一論述。又被告戊○○
      、蔡欣潔於最後言詞辯論期日始聲請傳訊證人記文富，無
      非欲證明被告戊○○曾將電力外線牽接交由記文富承包，
      本院認事證已明，核無傳訊之必要，併此敘明。
據上論結，本件原告之訴為有理由，依民事訴訟法第385條第1項
前段、第78條、第85條第2項、第390條第2項，判決如主文。
中    華    民    國    97    年    1    月    24     日
                  民事第四庭    法  官  陳文燦
正本係照原本作成。
如對本判決上訴，須於判決送達後20日內向本院提出上訴狀。
中    華    民    國    97    年    1    月    24     日
                                書記官  鄭淑英


司法院資訊處製作；財團法人民間司法改革基金會備份。
